臺灣臺東地方法院民事判決　　　　　　　95年度簡上字第24號
上　訴　人　乙○○
　　　　　　甲○○
共　　　同
訴訟代理人　邱聰安律師
被 上訴 人　交通部觀光局東部海岸國家風景區管理處
法定代理人　丙○○
訴訟代理人　蕭芳芳律師
上列當事人間請求返還房屋等事件，上訴人對於中華民國95年10
月18日本院成功簡易庭95年度成簡字第16號第一審判決提起上訴
，本院於民國96年3月8日言詞辯論終結，判決如下：
    主  文
原判決第二項、第四項關於命上訴人給付超過新臺幣肆萬伍仟元
部分，及該部份假執行之宣告，暨訴訟費用之裁判均廢棄。上開
廢棄部分，被上訴人在第一審之訴及其假執行之聲請均駁回。
其餘上訴駁回。
第一、二審訴訟費用新臺幣壹萬零陸佰伍拾元由被上訴人負擔四
分之一，餘由上訴人負擔。
    事實及理由
壹、程序方面：按簡易訴訟之訴狀送達後，原告不得將原訴變更
    或追加他訴，但被告同意者，不在此限，民事訴訟法第436
    條第2項、第255條第1項但書第1款定有明文。本件被上訴人
    起訴時聲明第二項之請求金額原為上訴人乙○○、甲○○應
    分別給付新臺幣（下同）81,000元，及自民國95年8月1日起
    至騰空遷讓上開房屋予原告之日止按月給付36,000元，並自
    95年8月1日起至清償日止按年息百分之5計算之利息，嗣於
    95年9月27日在原審言詞辯論期日當庭以言詞追加及減縮為
    上訴人乙○○、甲○○應分別給付117,000元，及自95年10
    月1日起至騰空遷讓上開房屋予被告之日止按月給付36,000
    元，經上訴人同意並記明筆錄在卷，依首揭法條規定，應予
    准許，合先敘明。
貳、實體方面：
一、被上訴人起訴主張：上訴人乙○○於94年10月19日與被上訴
    人訂定交通部觀光局東部海岸國家風景區管理處三仙台賣店
    房屋租賃契約書（以下簡稱租約），向被上訴人承租坐落臺
    東縣成功鎮○○里○○路79號之房屋，約定租期為94年10月
    14日起至97年5月31日為止；上訴人甲○○於94年5月31日，
    與被上訴人訂定租約，向被上訴人承租坐落同上址84號之房
    屋，約定租期為自94年6月1日起97年5月31日為止。雙方並
    均約定租賃之房屋作為賣店經營管理，每月租金為18,000元
    ，且上訴人須本人親自經營，不得將租賃之房屋全部或一部
    出借、轉租、頂讓或以其變相方式供他人使用，且正式僱用
    之人員，應向被上訴人報備核准，方可於賣店從事經營工作
    ；上訴人如有違反契約條款者，不待租期屆滿，被上訴人得
    提前終止租約，並沒收上訴人之租賃保證金，充作違約之懲
    罰性賠償；被上訴人於租約終止、解除或租賃期滿時未即刻
    依約騰空遷讓交還房屋者，自租約終止、解除或租賃期滿之
    翌日起至遷空交還日止，每月應給付租金2倍之違約金予被
    上訴人。惟上訴人違反契約規定轉租他人經營，故被上訴人
    於94年3月6日，為自95年3月15日起終止前開租賃契約，並
    沒收租賃擔保金36,000元之表示，該函於94年3月6日分別送
    達於上訴人，而上訴人迄仍未將租賃之房屋返還被上訴人，
    上訴人雖仍自95年3月15日後仍均按月給付相當租金之數額
    至95年9月份為止，惟仍未全部清償，爰依據租約第9條、第
    16條第1項、第4項之約定，請求上訴人2人分別給付違約金
    差額部分117,000元，及自95年10月1日起至騰空遷讓房屋予
    原告止，按月給付36,000元之違約金等語。
二、上訴人則以：(一)被上訴人雖有提出檢舉人錄音帶，仍不足以
    證明確有轉租之事實，因此被上訴人並無對上訴人終止租約
    之事由；(二)上訴人迄今按月給付租金，兩造之租賃仍然存在
    ；(三)本件依每月租金2倍計算之違約金係損害賠償性質違約
    金，性質上為從契約，主契約既已終止，違約金部分亦因而
    消滅，不得再加以主張；(四)縱上訴人有轉租之事實，被上訴
    人請求每月租金2倍之36,000元之違約金，亦屬過高，應予
    酌減云云資為抗辯。
三、本件經本院整理並協議簡化爭點及不爭執事項如下：
(一)不爭執事項：
1.上訴人乙○○於94年10月19日，向被上訴人承租臺東縣成功鎮
  ○○里○○路79號之房屋，約定租期自94年10月14日起至97年
  5月31日為止，每月租金18,000元；上訴人甲○○於94年5月31
  日，向被上訴人承租臺東縣成功鎮○○里○○路84號之房屋，
  約定租期為自94年6月1日起97年5月31日為止。雙方並均約定
  ，租賃之房屋作為賣店經營管理，上訴人須本人親自經營，不
  得將租賃之房屋全部或一部出借、轉租、頂讓或以其變相方式
  供他人使用，且正式僱用之人員，應向被上訴人報備核准，方
  可於賣店從事經營工作；上訴人如有違反契約條款者，不待租
  期屆滿，被上訴人得提前終止租約，並沒收上訴人之租賃保證
  金，充作違約之懲罰性賠償；被上訴人於租約終止、解除或租
  賃期滿時未即刻依約騰空遷讓交還房屋者，自租約終止、解除
  或租賃期滿之翌日起至遷空交還日止，每月應給付租金2倍之
  違約金予被上訴人。前開租賃契約書並分經本院94年度東院公
  字第486號、244號公證書公證在案。
2.被上訴人於94年3月6日，以上訴人均違法將前開房屋轉租他人
  ，向上訴人分別以觀海管字第0950000890號、觀海管字第0950
  000889號函向上訴人為自95年3月15日起終止前開租賃契約，
  並沒收租賃擔保金36,000元之表示，該函於94年3月6日分別送
  達於上訴人。而上訴人迄仍未將租賃之房屋返還被上訴人，惟
  上訴人自95年3月15日後仍均按月給付相當租金之數額至96年1
  月份為止。
(二)、爭執事項
1.上訴人2人是否違反契約約定轉租房屋？被上訴人得否終止租
  約？被上訴人終止租約是否合法？
2.若前揭租賃已合法終止，被上訴人嗣後繼續收取上訴人給付之
  金額，是否影響已終止之租約？
3.原告依租賃契約之法律關係，請求被告二人遷讓房屋並給付遷
  空交還前之違約金是否過高？
四、得心證之理由：
(一)被上訴人主張上訴人乙○○於94年10月19日與上訴人訂定交通
  部觀光局東部海岸國家風景區管理處三仙台賣店房屋租賃契約
  書（以下簡稱租約），向被上訴人承租坐落臺東縣成功鎮○○
  里○○路79號之房屋，約定租期為自94年10月14日起至97年5
  月31日為止；上訴人甲○○於94年5月31日，與被上訴人訂定
  租約，向被上訴人承租坐落同上址84號之房屋，約定租期為自
  94年6月1日起97年5月31日為止，雙方並均約定租賃之房屋作
  為賣店經營管理，每月租金為18,000元，且上訴人均須本人親
  自經營，不得將租賃之房屋全部或一部出借、轉租、頂讓或以
  其變相方式供他人使用，且正式僱用之人員，應向被上訴人報
  備核准，方可於賣店從事經營工作；上訴人如有違反契約條款
  者，不待租期屆滿，被上訴人得提前終止租約，並沒收上訴人
  之租賃保證金，充作違約之懲罰性賠償；被上訴人於租約終止
  、解除或租賃期滿時未即刻依約騰空遷讓交還房屋者，自租約
  終止、解除或租賃期滿之翌日起至遷空交還日止，每月應給付
  租金2倍之違約金予被上訴人，及被上訴人於94年3月6日，以
  上訴人均違法將前開房屋轉租他人，向上訴人分別以觀海管字
  第0950000890號、觀海管字第0950000889號函向上訴人為自95
  年3月15日起終止前開租賃契約，並沒收租賃擔保金36,000元
  之表示，該函於94年3月6日分別送達於上訴人。而上訴人迄仍
  未將租賃之房屋返還被上訴人，惟上訴人自95年3月15日後仍
  均按月給付相當租金之數額至96年1月份為止等情，為兩造所
  不爭執，並有房屋租賃契約書影本2份、交通部觀光局東部海
  岸國家風景區管理處觀海管字第0950000890號函、第09500008
  89號函各1紙、公文簽收單2紙及建物登記簿謄本2份在卷可證
  ，自堪信為真實。
(二)上訴人雖辯以：1.被上訴人雖有提出檢舉人錄音帶，仍不足以
  證明確有轉租之事實，因此被上訴人並無對上訴人終止租約之
  事由；2.上訴人迄今按月給付租金，兩造之租賃仍然存在；3.
  本件依每月租金2倍計算之違約金係損害賠償性質違約金，性
  質上為從契約，主契約已既終止，違約金部分亦因而消滅，不
  得再加以主張；4.縱上訴人有轉租之事實，被上訴人請求每月
  租金2倍之36,000元之違約金，亦屬過高，應予酌減云云。
(三)惟查：
1.本件被上訴人主張上訴人違約轉租系爭房屋予第三人之事實，
  業據其提出三仙台79、84號賣店轉租檢舉案件會談紀錄1份、
  錄音譯文2紙為憑，並經證人楊順良、陳麗華於原審到庭結證
  證稱：被告二人確有將系爭房屋轉租第三人古吉興，每日均看
  見古吉興開關店門，對話錄音係其等與被告二人談話所錄製等
  語無訛。是上訴人抗辯其未違約轉租云云，即屬無據，從而，
  原告依系爭契約第9條、第16條第1項、第4項規定，終止租約
  ，即有理由。
2.次按，解釋意思表示，應探求當事人之真意，不得拘泥於所用
  之辭句，本件兩造對上訴人2人自95年3月15日至96年1月份均
  仍按月繳付18,000元並不爭執，且有上訴人所提之統一發票13
  紙為證。然縱使被上訴人於前開表示終止契約後，仍繼續收取
  上訴人2人所交付每月18,000元，衡情其真意應係就所收取之
  上開金額抵充部分之違約金額，此從被上訴人於本件起訴前之
  95年5月17日仍以該處觀海管字第0950002185號、第095000218
  4號函促上訴人2人應遷出賣店並繳交違約金差額之情自明。且
  上訴人既違法轉租，被上訴人焉有可能捨2倍租金計算之違約
  金，而仍以原租金繼續由上訴人承租，是自不得僅因上開發票
  所載「三仙台賣店租金」等語，而認被上訴人於終止租約後，
  同意上訴人繼續租賃契約，兩造之租約仍存在而未終止。
3.依兩造間所訂租賃契約第16條第4項約定：「乙方（即上訴人
  ）於租約終止…到遷空交還日止，每月應給付租金2倍計算違
  約金予甲方（即被上訴人）」，此有兩造不爭執之租約2份在
  卷可證，兩造間顯係約定如上訴人於租約終止後而不即時遷讓
  交屋，即應交付租金2倍之違約金，其性質即屬賠償總額預定
  違約金之約定。本件違約金既為損害賠償總額預定之性質，則
  應視為不履行債務所生之損害，其請求權自不應因契約終止而
  消滅，是原告本於租賃契約第16條第4項規定，請求該租約約
  定之損害賠償，要屬有據。
4.末按約定之違約金額過高者，法院得減至相當之數額，固為民
  法第525條所明定，此規定乃係賦與法院得依兩造所提出之事
  證資料，斟酌社會經濟狀況並平衡兩造利益而為妥適裁量、判
  斷之權限，非謂法院須依職權蒐集、調查有關當事人約定之違
  約金額是否有過高之事實，而因此排除債務人就違約金過高之
  利己事實，依辯論主義所應負之主張及舉證責任。況違約金之
  約定，為當事人契約自由、私法自治原則之體現，雙方於訂約
  時，既已盱衡自己履約之意願、經濟能力、對方違約時自己所
  受損害之程度等主、客觀因素，本諸自由意識及平等地位自主
  決定，除非債務人主張並舉證約定之違約金額過高而顯失公平
  ，法院得基於法律之規定，審酌該約定金額是否確有過高情事
  及應予如何核減至相當數額，以實現社會正義外，當事人均應
  同受該違約金約定之拘束，法院亦應予以尊重，始符契約約定
  之本旨（最高法院93年度台上字第909號裁判參照）。查證人
  楊順良、陳麗華原審到庭時均證稱，彼等也是承租三仙台賣店
  ，當地招標競爭激烈等語，復衡以當地之其他賣店，每月租金
  亦有高達3萬8、9千元者，有兩造所不爭執之交通部觀光局東
  部海岸國家風景區管理處三仙台賣店平面圖1份附卷可稽，足
  見兩造約定之違約金尚難認有何過高而顯失公平之情，而上訴
  人復未能舉證何以兩造所約定之違約金額過高而顯失公平之情
  。因此，依前揭說明，本院認自應尊重兩造租約之約定，而認
  被上訴人所得請求之違約金要屬允當。
5.又本件起訴後，上訴人迄96年1月份仍每月繳交18,000元予被
  上訴人，為兩造所不爭執，則上訴人自95年10月至96年1月已
  分別給付被上訴人72,000元（18,000×4＝72,000），此部分
  金額，自應扣除。
(四)綜上所述，被上訴人依照兩造間之租約，請求上訴人乙○○、
  甲○○分別遷讓交還坐落臺東縣成功鎮○○里○○路79號、84
  號之房屋，及分別給付被上訴人45,000元（117,000－72,000
  ＝45,000），及自95年10月1日起至騰空遷讓上開房屋予被告
  之日止，按月給付36,000元之違約金，即屬有據，原審此部分
  予以准許，並依職權宣告假執行，核無不當，應予維持。上訴
  意旨，就此部分指摘原判決不當，求予廢棄改判，為無理由，
  應予駁回。又原審未及審酌上訴人已分別給付被上訴人72,000
  元，有如前述。上訴意旨，就此部分指摘原判決不當，請求廢
  棄改判，為有理由，應由本院予以廢棄，改判駁回被上訴人此
  部分在第一審之訴。
五、據上論結，本件上訴為一部有理由，一部無理由，依民事訴
    訟法第436條之1第3項、第450條、第449條第1項、第79條，
    判決如主文。
中　　華　　民　　國　　96　　年　　3 　　月　　22　　日
                  民事庭審判長法  官　楊智勝
                              法  官　連雅婷
                              法  官  林恒祺
以上正本係照原本作成。
本件不得上訴。
中　　華　　民　　國　　96　　年　　3 　　月　　22　　日
                                書記官　郭友香
